臺灣嘉義地方法院刑事判決　　　　　　　96年度簡上字第40號
上　訴　人
即　被　告　甲○○
上列被告因傷害案件，不服本院嘉義簡易庭95年度嘉簡字第1772
號中華民國95年12月29日第一審判決（聲請簡易判決處刑案號：
臺灣嘉義地方法院檢察署95年度偵字第8147號），提起上訴，本
院合議庭為第二審判決如下：
    主  文
原判決撤銷。
甲○○犯傷害罪，處拘役肆拾伍日，如易科罰金，以新臺幣壹仟
元折算壹日。
扣案之圓鍬壹支，沒收之。
    事  實
一、甲○○於民國九十五年七月三十日晚間七時四十分許，騎乘
    機車途經嘉義縣溪口鄉疊溪村下員林十六號之三十附近巷口
    ，遇見與其有薪資債務糾紛之丁○○，遂停車後，手持其所
    有之圓鍬一支，質之丁○○，兩人發生爭執，甲○○竟基於
    傷害犯意，持圓鍬毆打丁○○左側身體部位，兩人進而為搶
    奪圓鍬而相互拉扯，甲○○並徒手毆打丁○○，致丁○○受
    有頭皮血腫、左上臂、前臂挫傷及左背部挫傷等傷害，並扣
    得上開甲○○所有之圓鍬一支。
二、案經丁○○訴由臺灣嘉義地方法院檢察署檢察官聲請簡易判
    決處刑。
    理  由
壹、程序事項
    按被告以外之人於審判外之言詞或書面陳述，除法律有規定
    者外，不得作為證據，刑事訴訟法第一百五十九條第一項固
    有明文；惟被告以外之人於審判外之陳述，雖不符同法第一
    百五十九條之一至之四規定，而經當事人於審判程序同意作
    為證據，法院審酌該言詞陳述或書面陳述作成時之情況，認
    為適當者，亦得為證據。又當事人、代理人或辯護人於法院
    調查證據時，知有第一百五十九條第一項不得為證據之情形
    ，而未於言詞辯論終結前聲明異議者，視為有前項之同意，
    同法第一百五十九條之五亦定有明文。另檢察官代表國家偵
    查犯罪、實施公訴，必須對於被告之犯罪事實負舉證之責，
    依法有訊問被告、證人及鑑定人之權，證人、鑑定人且須具
    結，而偵查中檢察官向被告以外之人所取得之陳述，原則上
    均能遵守法律規定，不致違法取供，其可信性極高，查本案
    證人即告訴人丁○○於偵查中檢察官訊問之證述內容，並無
    顯不可信之特別情形，且係具結後始行作證，足資擔保應無
    編織誣陷被告之疑，依刑事訴訟法第一百五十九條之一第二
    項規定，上開陳述自有證據能力。至於公訴檢察官及被告於
    本院準備程序及審理時對於本案證人丁○○、在場之丙○○
    、乙○○於警詢及偵查中檢察事務官訊問時之證述暨其他相
    關具傳聞性質之證據資料之證據能力，迄於言詞辯論終結前
    皆未聲明異議。本院審酌證人之陳述及證據資料作成時之情
    況，核無違法取證或其他瑕疵，認為以之作為證據為適當，
    前述證人於審判外之陳述及相關證據資料，自得作為證據。
貳、實體事項
一、訊據被告甲○○，固坦承有於上揭時、地，持其所有之圓鍬
    及徒手毆打丁○○一節（參見九十五年度偵字第八一四七號
    卷，下稱偵查卷，第七頁；本院卷第四十八頁），然矢口否
    認有何傷害犯意，辯稱：係丁○○先動手打伊致傷，伊才還
    手，係正當防衛云云，惟查：
(一)上開犯罪事實，業據證人即告訴人丁○○於警詢、偵查中檢
    察事務官及檢察官訊問時證述綦詳（參見九十五年度他字第
    一六０一號卷，下稱他字卷，第三頁；九十五年度交查字第
    九八三號卷，下稱交查卷，第六、三十七至四十頁；偵查卷
    第六頁），另輔以證人即在現場之丙○○於本院審理時到庭
    證稱：在搶圓鍬之前，被告用圓鍬打丁○○身體等語（參見
    本院卷第四十七頁），而觀之丁○○所受之頭皮血腫、左上
    臂、前臂挫傷及左背部挫傷等情，因挫傷係指肌肉組織，直
    接遭到強烈外力撞擊，所產生一連串血腫及發炎之反應，即
    丁○○所受前揭頭皮血腫及挫傷等傷勢，衡情非徒手毆打所
    導致，況丁○○係於九十五年七月三十日晚間八時四十九分
    許至財團法人佛教慈濟綜合醫院大林分院急診，亦有該院出
    具之醫療診斷證明書一紙附卷為憑（參見交查卷第五十九頁
    ），即丁○○於本案發生後，旋即至醫院治療，由醫師根據
    其專業就其所見身體各處呈現之傷勢，而當場即時記載作成
    診斷紀錄，應係本案被告毆打後所致之傷害，堪認證人丙○○上開證述及被告自承持圓鍬毆打丁○○一節，應屬非虛，
    是被告確有持圓鍬及徒手毆打丁○○，致丁○○受有前開傷
    害，允無疑義。
(二)至於被告辯稱：遭丁○○毆打而還手，係正當防衛等語，然
    按刑法上所謂正當防衛，必須對於現在不法之侵害始得為之
    ，侵害業已過去，或無從分別何方為不法侵害之互毆行為，
    均不得主張防衛權，而衡之一般社會經驗法則，互毆係屬多
    數動作構成單純一罪而互為攻擊之傷害行為，縱令一方先行
    出手，而還擊之一方在客觀上苟非單純對於現在不法之侵害
    為必要排除之反擊行為，因其本即有傷害之犯意存在，則對
    其互為攻擊之還手反擊行為，自無主張防衛權之餘地，此有
    最高法院三十年上字第一０四０號判例、九十二年度台上字
    第三０三九號判決意旨可資參照。有關丁○○是否先行毆傷
    被告一節，雖證人乙○○及丙○○於本院審理時均證稱：當
    時騎乘機車在停等紅燈，看到丁○○在加油站那邊有用手推
    騎乘機車之被告，後丁○○走到本案巷口處，被告遂騎乘機
    車追上前，被告持圓鍬下車，雙方發生拉扯等語（參見本院
    卷第三十四、三十五、三十七頁），然對於在加油站前，丁○○究竟係推被告或打被告等情，乙○○證稱：丁○○用左
    手打被告左邊肩膀，好像推被告等語（參見本院卷第四十頁
    ），而丙○○僅證述：丁○○有打被告，當時被告係坐在機
    車上等語（參見本院卷四十二頁），惟該加油站與本案巷口
    處約距四、五公尺，另佐之被告提出於九十五年七月三十一
    日凌晨之就診紀錄，其受有左手手腕瘀血、右手手腕挫傷、
    左手擦傷、右肩紅腫、右膝部、右下腿部挫傷皮下瘀血之傷
    害，此有行政院衛生署嘉義醫院診斷證明書在卷可稽（參見
    交查卷第六十頁），若確為丁○○所為之傷害，並無左肩受
    傷之情，丁○○縱有推或打被告一下，是否成傷，仍有所疑
    ，況若丁○○在加油站前即出手毆傷被告後離去，被告騎乘
    機車又攜帶圓鍬一支，何需待丁○○離去，再追上前，於距
    離四、五公尺處，始將丁○○攔下，再下車持圓鍬理論？益
    徵上開證人所證述於加油站前丁○○即毆打被告一節，尚無
    證據足資佐證上情及被告確因此而受有傷害。另於本案發生
    地點，被告係先停下機車後，持圓鍬與丁○○面對面爭執，
    並持圓鍬作勢毆打丁○○，證人乙○○及丙○○均證稱：被
    告持圓鍬，並告知丁○○若再打之，就還手等語（參見本院
    卷第三十五、四十三頁），被告此一挑釁言語，已不見其防
    衛意圖，顯不符合正當防衛之主觀要件，況證人乙○○並未
    證述丁○○有毆打被告，而丙○○雖證稱：丁○○用右手打
    被告右肩一拳，被告才用圓鍬打丁○○等語（參見本院卷第
    四十三、四十五頁），然被告係先行持圓鍬作勢毆打丁○○
    ，而丁○○並未持任何足資攻擊他人之兇器，亦據證人乙○○、丙○○及被告供述在卷無訛，衡情該圓鍬鐵製，質地堅
    硬，此有扣案照片附卷可佐（參見交查卷第五十八頁），復
    有與被告相識之丙○○、乙○○二人在場，丁○○於此情況
    下，是否仍出手毆之，尚非無疑，且縱丁○○先行出手，惟
    被告已先行持圓鍬作勢毆打，在客觀上已非單純對於現在不
    法之侵害為必要排除之反擊行為，堪認其於持圓鍬之初，本
    即有傷害之犯意存在，即持以圓鍬毆打丁○○之行為，揆諸
    前揭實務見解，自無從主張防衛權而阻其違法性，是其所辯
    應不足採。此外，並有本案路口監視錄影光碟及翻拍照片十
    張附卷可稽（參見交查卷第五十三至五十七頁）。綜上，本
    件事證明確，被告犯行洵堪認定，應予依法論科。
二、核被告所為，係犯刑法第二百七十七條第一項之傷害罪。原
    審據以本案事證明確，予以論罪科刑，固非無見，然查被告
    確持圓鍬一支毆打丁○○，業據證人證述及被告自承在卷，
    已如上述，原審漏未審酌及此，尚有未恰，雖被告以正當防
    衛為由提起上訴並無理由，然原審判決既有上開不當之處，
    自應由本院合議庭將原判決予以撤銷改判。爰審酌被告國中
    肄業之智識程度，僅與告訴人因薪資債務糾紛，不思以正當
    平和方式解決，竟毆打之，即屬可責，且迄未與告訴人達成
    賠償和解，兼衡其犯罪動機、手段、目的、所造成之傷害及
    其犯後態度、素行、家庭狀況等一切情狀，仍量處與原審判
    決相同如主文第二項所示之刑。至於扣案之圓鍬一支，係供
    本案犯罪所用之物，為被告所有，業據被告自承在卷，應依
    刑法第三十八條第一項第二款，併予宣告沒收。
據上論斷，應依刑事訴訟法第四百五十五條之一第一項、第三項
、第三百六十九條第一項前段、第三百六十四條、第二百九十九
條第一項前段，刑法第二百七十七條第一項、第四十一條第一項
前段、第三十八條第一項第二款，刑法施行法第一條之一第一項
、第二項前段，判決如主文。
本案經檢察官曹哲寧到庭執行職務。
中　　華　　民　　國　　96　　年   　4  　月　　11　　日
                  刑事第二庭審判長法  官  沈福財
                                  法  官  盧鳳田
                                  法　官　林青怡
上列正本證明與原本無異。
本件不得上訴。
中　　華　　民　　國　　96　　年   　4  　月　　11　　日
                                  書記官  李佳惠
附錄本判決論罪之法條
刑法第277條
傷害人之身體或健康者，處3年以下有期徒刑、拘役或1千元以下
罰金。
犯前項之罪因而致人於死者，處無期徒刑或7年以上有期徒刑；
致重傷者，處3年以上10年以下有期徒刑。
